臺灣臺南地方法院臺南簡易庭民事判決　
110年度南簡字第368號
原      告  林俊次  

訴訟代理人  何紫瀅律師
被      告  戴聖憲  
訴訟代理人  杜婉寧律師
上列當事人間請求確認本票債權不存在事件，經本院於民國110
年8月17日言詞辯論終結，判決如下：
    主      文
原告之訴駁回。
訴訟費用由原告負擔。
    事實及理由
壹、程序方面：
    按確認法律關係之訴，非原告有即受確認判決之法律上利益
    者，不得提起之，民事訴訟法第247條第1項前段定有明文。
    又按所謂即受確認判決之法律上利益，係指法律關係之存在
    與否不明確，原告主觀上認為其在法律上之地位有不安之狀
    態存在，且此種不安之狀態，能以確認判決將之除去者而言
    （最高法院52年台上字第1240號判決參照）。本件被告執原
    告名義簽發、發票日為民國108年5月16日、票面金額新台幣
    （下同）200萬元、票據號碼CH781955號之本票1紙（下稱系
    爭本票）向本院聲請強制執行之裁定，經本院以109年度司
    票字第3610號本票裁定准予強制執行等情，業據本院調取上
    開民事案卷核閱無訛，是系爭本票既已由被告持有並主張權
    利，原告又否認該本票之票據債權存在，則被告就系爭本票
    之債權是否存在，即影響原告之法律上地位，而上開不安之
    狀態，得以本件確認判決將之除去，揆諸前揭規定及說明，
    原告提起本件確認之訴，應有受確認判決之法律上利益。
貳、實體方面：
一、原告起訴主張：
（一）兩造原為朋友關係，108年5月16日原告是應被告要求至被
      告臺南市○○區○○路0段000巷0號住家，卻遭被告脅迫要求
      原告簽發系爭本票，當時除被告外，尚有被告夥同之第三
      人在場，當日原告之配偶亦一同前往，被告除要求原告簽
      發系爭本票同時要求配偶背書，否則要對原告夫妻不利，
      原告遂簽立系爭本票。原告已撤銷該簽發本票之意思表示
      ，因此系爭本票之債權不存在。
（二）兩造為系爭本票直接前後手，原告為原因關係之抗辯，被
      告應舉證證明原告簽發系爭本票之原因。按原告依法應先
      舉證抗辯事由之基礎原因，原告已提出原證五至原證八，
      證明原告108年5月16日確是遭被告夥同第三人郭年發、昌
      仔、黃信鈞等人脅迫而簽發本票，多達7人在簽發票據現
      場，其中黃信鈞及郭年發均有多起槍砲前科，當日還由渠
      二人與原告夫妻返家拿身分證拍照，倘非路上恰巧發車禍
      ，原告根本無法要求警方以車禍案件調查出黃信鈞及郭年
      發年籍而提出恐嚇罪報案，雖偵查不起訴，此乃因刑事證
      據之求更為嚴謹，然誠如檢察官訊問戴聖憲何以多年後於
      108年5月16日原告願意自發性開立本票？如為原告自發性
      又何以多達7人在現場？又何以急需由黃信鈞及郭年發與
      原告夫妻返家拿身分證件，而非以其他傳真或再次撥打電
      話告知即可？以上原告已舉證基礎原因是遭脅迫，自應由
      被告舉證是因合夥而調解成立而生之債務。
（三）聲明：　
　　⒈確認被告持有系爭本票債權不存在。
　　⒉訴訟費用由被告負擔。
二、被告抗辯：
（一）按「因被詐欺或被脅迫而為意思表示者，表意人得撤銷其
      意思表示。」；「前條之撤銷，應於發見詐欺或脅迫終止
      後，一年内為之。但自意思表示後，經過十年，不得撤銷
      。」。又所謂因被脅迫而為意思表示，係指因相對人或第
      三人以不法危害之言語或舉動加諸表意人，使其心生恐怖
      ，致為意思表示而言（最高法院95年度臺上字第2948號判
      決參照）。且被脅迫而為之意思表示，僅表意人得於脅迫
      終止後，1年内撤銷其意思表示，並非當然無效，此參諸
      民法第92條第1項、第93條之規定自明。查原告係於108年
      5月16日簽訂系爭本票，嗣於110年6月2日提起本件訴訟，
      以民事準備書狀繕本送達被告，為撤銷簽發系爭本票之意
      思表示，足見原告所為撤銷今意思表示已經逾1年之除斥
      期間，被告爰為撤銷權行使已逾除斥期間之抗辯。
（二）次按票據行為，為不要因行為，執票人不負證明關於給付
      之原因之責任，如票據債務人主張執票人取得票據出於惡
      意或詐欺時，則應由該債務人負舉證之責（最高法院64年
      台上字弟1540號判決意旨參照）。經查，系爭本票是原告
      簽發交付被告收執，為兩造所不爭執，惟原告主張遭脅迫
      而簽立系爭本票，並據此以準備書狀繕本送達被告，為撤
      銷簽發系爭本票之意思表示，被告否認脅迫原告簽發系爭
      本票，揆諸上開最高法院判決意旨，原告自應就其受脅迫
      之積極有利之事實負舉證責任。原告主張遭被告脅迫始簽
      立系爭本票，縱提出原證五至原證八即訴外人黃信鈞、郭
      年發第三分局調查筆錄、楊寶玉地檢署訊問筆錄為證，惟
      查，上開筆錄内容均不足以證明被告脅迫原告簽立本票之
      事實。
（三）所謂受脅迫而為意思表示者，必須一方以惡意加害之意思
      通知他方，使恐怖而為意思表示時，始足當之；故脅迫人
      首先須有使人内心發生壓迫感與恐怖感之故意，其次，並
      有使他人基於此項心理壓力而為一定意思表示之故意，且
      脅迫行為在客觀上必須違法不當，足以發生恐怖感，脅迫
      行為與被脅迫者内心害怕而為之一定意思表示，更須有相
      當因果關係，表意人方取得撤銷權。原告簽發系爭本票前
      ，原告與被告尚能就合夥購屋與金錢糾紛乙事協談將近一
      個小時，且被告身為重度殘障人士，仰坐於輪椅之上，意
      識雖清楚，但毫無行動能力、生活無法自理，只能靠他人
      協助方能移動身體，經濟拮据，僅靠零星在菜市場販賣刮
      刮樂維生，實無脅迫他人之行動能力，原告面對此一殘疾
      人士與之協談過程，内心應該是欠錢應該還錢的道德羞愧
      感，絕非内心害怕之恐怖感。此由原告於109年1月21日地
      檢署偵訊筆錄自承「我們談了大約一個小時談不攏，我心
      裡就想，戴聖憲是殘障弱勢的，我心裡很不舒服，戴聖憲
      說你一定要還這一筆錢，我說我錢都還清了，如果你一定
      要的話，我就當救濟你…」，足以證明原告簽立系爭本票
      是本於自我意識之決定，並非被告施以脅迫，原告保有完
      全的行動自由及意思自由。原告於108年5月16日應允被告
      返還200萬元債務，卻心有不甘，於108年6月間對被告等
      多人提出刑事恐嚇取財之告訴，該案件業臺灣臺南地方檢
      察署檢察官以108年度偵字第11422號不起訴處分，原告不
      服聲請再議，嗣經臺灣高等檢察署臺南檢察分署以109年
      度上聲議字第1365號駁回其再議確定在案，是原告主張被
      告脅迫原告簽發系爭本票，實非實情，原告自不得依民法
      第92條撤銷系爭本票發票之意思表示。
（四）聲明：
　　⒈原告之訴駁回。
　　⒉訴訟費用由原告負擔。
三、得心證之理由：　　
（一）原告於108年5月16日簽發系爭本票交付被告，被告持系爭
      本票向本院聲請裁定准予強制執行，經本院以109年度司
      票字第3610號民事裁定准許得為強制執行等情，有系爭本
      票、本院109年度司票字第3610號民事裁定在卷（見109年
      度南簡補字27號卷第17、23、24頁），並經本院調取上開
      卷宗核閱無誤，可信為真正。
（二）原告主張其係受被告以脅迫方式強迫簽署系爭本票，惟為
      被告否認，並以前揭情詞置辯。按因被詐欺或被脅迫，而
      為意思表示者，表意人得撤銷其意思表示；前條之撤銷，
      應於發見詐欺或脅迫終止後，1年內為之，但自意思表示
      後，經過10年，不得撤銷，民法第92條第1項前段、第93
      條定有明文。所謂因被脅迫而為意思表示，係指因相對人
      或第三人以不法危害之言語或舉動加諸表意人，使其心生
      恐怖，致為意思表示而言；當事人主張其意思表示係因被
      詐欺或脅迫而為之者，應就其被詐欺或被脅迫之事實，負
      舉證之責任。經查：
　　⒈原告主張被告於108年5月16日夥同第三人郭年發、昌仔、
      黃信鈞等人脅迫而簽發本票，原告已於108年5月20日向臺
      南市政府警察局佳里分局報案等情，業據提出臺南市政府
      警察局佳里分局佳里派出所受理刑事案件報案三聯單、黃
      信鈞調查筆錄、郭年發調查筆錄、被告調查筆錄、楊寶玉
      訊問筆錄及黃信鈞、郭年發前科資料表為證（見本院卷第
      39-59頁）。然查，原告對被告提出恐嚇之刑事告訴，於
      偵查中雖證稱遭被告、郭年發、昌仔、黃信鈞脅迫稱：「
      你一定要將這筆錢還出來」、「知道你有兒子女兒，如果
      還不出這筆金額要小心一點」等語，另被告之配偶楊寶玉
      於偵查中證稱：「（問：戴聖憲有無講話？）戴聖憲有說
      話，但他都是一直強調我們沒有還錢而已。（問：有無人
      說『我知道你住在那裡？你有兒子、女兒要小心一點』等語
      恐嚇？）坐在房間裡的那個人說的，說我們在那裡做生意
      他都知道，也知道我們有兒子女兒，我們很怕他來我們家
      擾亂。」等語，有被告調查筆錄、楊寶玉訊問筆錄在卷可
      按。然證人楊寶玉為原告之配偶，同時為系爭本票之背書
      人，為利害關係人，其證詞難期中立，仍有調查其他證據
      之必要，以查明其證詞是否與事實相符。
　　⒉查原告、楊寶玉簽發系爭本票時在場之郭年發、黃信鈞於
      警方調查時證稱：在場沒有人說、也沒有聽到「知道那對
      夫妻住哪裡，要他兒子女兒小心一點。」的話，此有郭年
      發、黃信鈞之調查筆錄在卷可按（見本院卷第39-46頁）
      ，雖原告另提出郭年發、黃信鈞之前科紀錄表，其二人均
      有違反槍砲彈藥刀械管制條例之前科，惟原告在簽發系爭
      本票時並不認識郭年發、黃信鈞二人，遑論知其二人有違
      反槍砲彈藥刀械管制條例之前科，因而對其產生忌憚，其
      二人縱有該前科，在亦不足以使原告心生畏怖而簽發系爭
      支票，是上開筆錄、前案資料均不足以為有利原告之認定
      。
　　⒊再查，被告因脊髓損傷行動不便，領有重度身心障礙證明
      ，有身心障礙證明、全民健康保險證明卡在卷。而原告簽
      發系爭本票之經過，業據原告於偵查中證稱：「…我們大
      概談了大約一個小時談不攏，我心裡就想，戴聖憲是殘障
      弱勢的，我心裡很不舒服，戴聖憲說你一定要還這一筆錢
      ，我說我錢都還清了，如果你一定要的話，我就當救濟你
      ，我也沒帶現金，所以戴聖憲就要我簽據，結果是拿本票
      出來，本票是其他會個人拿出來的，叫我簽本票，我簽的
      時候他們四個人就說『你一定要簽』，因為他們知道我有兒
      子女兒，所以我心裡會恐懼，本票簽完了以後，我就載太
      太回家，因為我沒有帶身分資料，所以他們跟著我回家要
      去拿身分資料，跟著我去的只有二位，結果到國道八號要
      往海寮方向他們發生車禍，他們的車要處理車禍的事情，
      就叫我先回家，過了一小時才打電話給我，我們就約在佳
      里區鎮山宮前我拿身分證明給他。（問：為何要拿你的資
      料？）因為開本票一定要有身分資料，不然他沒有辦法院
      查封，這是本票的意義。（問：你身分資料給完之後呢？
      ）我們就各自回家了。」等語，此經本院調取見臺南地檢
      署108年度偵字第11422號偵查卷核閱無誤（見該卷第150
      頁）。依原告上開證述情節，原告夫妻二人到被告住處商
      量債務糾紛，在被告方另有三名友人在場情況下，原告夫
      妻尚能協談1小時，原告甚至認為被告是殘障弱勢，當作
      救濟被告而簽發系爭本票，足證明原告簽立系爭本票是本
      於自我意識之決定，難認被告或第三人有何脅迫原告簽發
      系爭本票之情事。況原告簽發系爭本票後，黃信鈞、郭年
      發隨原告夫妻二人返家拿取身分證明文件，但途中發生車
      禍，留在車禍現場處理車禍事故，放任原告夫妻二人自行
      返家，後才聯絡在佳里區鎮山宮前拿身分證。如原告遭被
      告或第三人「昌仔」等人恐嚇後始簽立系爭本票，並且由
      黃信鈞等人「以車押車」返家拿取身分證明文件屬實，在
      於黃信鈞、郭年發駕車發生車禍時，自得逃離現場，脫離
      該二人之掌控，然原告捨此不為，尚與郭年發等人相約於
      佳里區鎮山宮提供自身身分證件後始各自離去現場，更足
      認原告簽立系爭本票是本於自我意識之決定，並非被告施
      以脅迫，原告保有完全的行動自由及意思自由，證人楊寶
      玉之證詞與事實不符，不足採信，
　　⒋此外，原告復未能舉證證明被告或當日在場之第三人黃信
      鈞、郭年發、「昌仔」等人有何以不法危害之言語或舉動
      加諸原告，使原告心生恐怖，致簽發系爭本票，原告之主
      張為無理由。
（三）又民法第93條前段規定撤銷應於脅迫終止後1年內為之，
      該項期間係法定除斥期間，其時間經過，撤銷權即告消滅
      ，縱未經當事人主張或抗辯，法院亦應依職權予以調查審
      認，以為判斷之依據。縱認原告主張被告或第三人脅迫原
      告簽發系爭本票屬實，原告於108年5月16日簽發系爭本票
      完成時，脅迫行為即為終止。原告於110年6月23日提出民
      事準備狀，始以其簽發系爭本票係因遭脅迫，並撤銷該簽
      發本票之意思表示，該書狀繕本於110年6月30日送達被告
      ，有送達證書在卷足憑（見本院卷第61頁），已逾1年之
      除斥期間。雖原告主張其對被告提出恐嚇取得之刑事告訴
      ，即是對被告撤銷簽發系爭本票之意思表示云云，惟撤銷
      權屬形成權，應向相對人以意思表示為之，原告雖然於10
      8年5月20日向臺南市政府警察局佳里分局對被告提出恐嚇
      取得之告訴，此經本院依職權調取臺南地檢署108年度偵
      字第11422號偵查卷宗核閱無誤，然並非向被告表示撤銷
      意思表示，難謂已行使撤銷權，自無可採。原告於110年6
      月30日行使撤銷權，已逾民法第93條所定1年之除斥期間
      ，自不生撤銷之效力。綜上，本件查無脅迫之情事，原告
      行使撤銷權已逾1年除斥期間，原告依民法第92條規定，
      主張撤銷其因被脅迫而為簽發系爭本票之意思表示，不生
      撤銷之效力，其簽發系爭本票之法律行為自非當然無效，
      是原告起訴請求確認系爭本票之本票債權對其不存在云云
      ，於法即非有據，難以憑採。
（四）原告又主張，兩造為系爭本票直接前後手，原告抗辯原因
      關係，被告應舉證證明原告簽發系爭本票之原因云云。經
      查：
　　⒈按在票據上簽名者，依票上所載文義負責；未載到期日者
      ，視為見票即付；又本票發票人所負責任，與匯票承兌人
      同；發票人應照匯票文義擔保承兌及付款，票據法第5條
      第1項、第120條第2項、第121條、第124條準用同法第29
      條第1項分別定有明文。又按票據乃文義證券及無因證券
      ，票據上之權利義務，悉依票上所載文義定之，與其基礎
      之原因關係各自獨立，票據上權利之行使，不以其原因關
      係存在為前提，是執票人行使票據上權利時，就其原因關
      係存在與否，本不負舉證責任。雖於直接前後手之際，票
      據債務人以自己與執票人間所存抗辯之事由對抗執票人，
      依票據法第十三條規定觀之，尚非法所不許，惟仍應先由
      票據債務人就該抗辯事由負舉證之責任。必待為票據基礎
      之原因關係確立後，法院就此項原因關係進行實體審理時
      ，當事人於該原因關係是否有效成立或已否消滅等事項有
      所爭執，始適用各該法律關係之舉證責任分配原則（最高
      法院102年度台簡上字第6號判決意旨參照）。
　　⒉本件原告主張兩造間並無任何債權債務關係存在，原告是
      遭被告脅迫而發簽系爭本票云云；被告則抗辯：原告跟被
      告之間本來有共同購買不動產合夥之糾紛，才有108 年5 
      月16日雙方到被告家中去協談金錢糾紛，本來債權本金金
      額是285 萬元，最後雙方協議成為200萬元，才簽發系爭
      本票等語。兩造就系爭本票之原因關係為何，顯有爭執，
      揆諸首揭說明，基於票據為無因證券，被告行使系爭本票
      之票據權利，並無庸證明原因關係為何，而應由原告就系
      爭本票之原因關係先負舉證責任；如原告已為適當之證明
      ，被告始負更舉反證之責；如原告未能為適當之證明，自
      無命被告舉證證明系爭本票之原因關係之必要。而原告固
      主張兩造無債權債務關係，係遭脅迫而簽發系爭本票，然
      並未提出任何證據以實其說，已如前述，難謂已盡舉證之
      責，揆諸前揭舉證責任分配原則，亦無命被告舉證證明其
      所主張票據原因關係之必要。基此，原告以前揭抗辯事由
      主張系爭本票債權不存在云云，既非可採，自應依票據文
      義對被告負發票人之責。
四、綜上所述，原告起訴請求確認被告持有原告所簽發之系爭本
    票對原告不存在，為無理由，應予駁回。
五、本件事證已臻明確，兩造其餘攻擊防禦及證據方法，於本判
    決結果不生影響，爰不一一論述，併此敘明。
六、據上論結，原告之訴為無理由，依民事訴訟法第436條第2項
    、第78條，判決如主文。
中　　華　　民　　國　　110 　年　　9 　　月　　16　　日
                  臺南簡易庭  法　官  張麗娟
以上為正本係照原本作成。
如對本判決上訴，須於判決送達後20日內向本院提出上訴狀（須
附繕本）。
中　　華　　民　　國　　110 　年　　9 　　月　　16　　日
                              書記官  高培馨